【裁判字號】    97,簡,497
【裁判日期】    971231
【裁判案由】    綜合所得稅
【裁判全文】
臺北高等行政法院判決
                                       97年度簡字第497號
原      告  甲○○
被      告  財政部臺灣省北區國稅局
代  表  人  陳文宗（局長）住同上
上列當事人間因綜合所得稅事件，原告不服財政部中華民國97
年6 月13日臺財訴字第09700126340 號（案號：第00000000號）
訴願決定，提起行政訴訟，本院判決如下：
    主  文
原告之訴駁回。
訴訟費用由原告負擔。
    事實及理由
一、程序說明：
    本件因屬不服行政機關所為罰鍰處分而涉訟，其標的之金額
    為新臺幣14,600（下同）元，系爭金額係在200,000 元以下
    ，依行政訴訟法第229 條第1 項第2 款規定及司法院民國（
    下同）92年9 月17日（92）院臺廳行一字第23681 號令，應
    適用簡易程序，本院並依同法第233 條第1 項規定，不經言
    詞辯論，逕行裁判。
二、事實概要：
    原告94年度綜合所得稅結算申報，漏報營利所得758,984 元
    ，違反所得稅法第71條第1 項規定，案經被告所屬新店稽徵
    所查獲，初查乃以95年7 月12日第0000000000號綜合所得稅
    核定通知書檢附稅額繳款書，歸課當年度綜合所得總額1,42
    0,229 元，補徵應納稅額73,242元；另依所得稅法第110 條
    第1 項規定，以96年4 月10日96年度財綜所字第Ｚ000000000
    0000號處分書檢附罰鍰繳款書，按所漏稅額73,242元處以0.
    2 倍罰鍰14,600元（計至百元止）。原告不服，主張94年度
    綜合所得稅係委請被告所屬新店稽徵所以網際網路辦理結算
    申報，因該項所得資料不完整，以致漏報所得，依稅務違章
    案件減免處罰標準第3 條規定，應予免罰云云，申請復查。
    案經被告審查認為：原告短漏報系爭所得為其所不爭，且綜
    合所得稅係採自行申報制，有所得即應申報，其未就實際所
    得予以申報致短漏報系爭所得，核有過失；至稅務違章案件
    減免處罰標準第3 條規定，納稅義務人透過網際網路辦理結
    算申報，符合規定情形可免予處罰，係自95年度綜合所得稅
    結算申報案件始適用之，本件係94年度申報案件，自無該規
    定之適用，原處罰鍰並無違誤，遂作成96年12月27日北區國
    稅法二字第0960028878號復查決定（下稱原處分）。原告仍
    表不服，主張原告依稽徵機關提供短漏之清單資料申報，導
    致漏稅，應免處罰鍰云云，提起訴願，亦遭決定駁回，遂提
    起本件行政訴訟。
三、當事人聲明：
（一）原告聲明：
    1.訴願決定及原處分均撤銷。
    2.訴訟費用由被告負擔。
（二）被告聲明：
    1.駁回原告之訴。
    2.訴訟費用由原告負擔。
四、兩造爭點要領：
（一）原告主張之理由：原告94年度綜合所得稅委請稅務人員網
      路申報，因列印資料中心所得資料不完整以致漏報漏稅（
      補交稅額已繳清），但被告以稅務違章案件減免處罰標準
      第3 條規定罰鍰14,600元，原告實有不服。被告宣導網路
      報稅（稅務人員一手包辦）方便、快、正確，申報錯誤應
      循根本原因即資料中心與稽徵單位電腦系統列印機間的失
      誤，造成列印所得資料遺漏不完整，其責任不在稅務人員
      或原告。
（二）被告主張之理由：
    1.按「納稅義務人應於每年五月一日起至五月三十一日止，
      填具結算申報書，向該管稽徵機關，申報其上一年度內構
      成綜合所得總額…之項目及數額，以及有關減免、扣除之
      事實，並應依其全年應納稅額減除…扣繳稅額及可扣抵稅
      額，計算其應納之結算稅額，於申報前自行繳納。」「納
      稅義務人已依本法規定辦理結算申報，但對依本法規定應
      申報課稅之所得額有漏報或短報情事者，處以所漏稅額兩
      倍以下之罰鍰。」為所得稅法第71條第1 項前段及第110
      條第1 項所明定。次按「綜合所得稅納稅義務人依所得稅
      法第一百一十條條規定應處罰鍰案件，有下列情事之一者
      ，免予處罰：一、納稅義務人透過網際網路辦理結算申報
      ，其經調查核定短漏報之課稅所得，符合下列情形：（一
      ）屬扣繳義務人、營利事業或信託行為之受託人依法應彙
      報稽徵機關之各類所得扣繳暨免扣繳憑單（不包括執行業
      務所得格式代號9A之各類所得扣繳暨免扣繳憑單）、股利
      憑單、緩課股票轉讓所得申報憑單、信託財產各類所得憑
      單及信託財產緩課股票轉讓所得申報憑單之所得資料。（
      二）屬納稅義務人依規定向財政部財稅資料中心或稽徵機
      關查詢，而該機關未能提供之所得資料。…前項第一款規
      定自九十五年度綜合所得稅結算申報案件適用之。」為稅
      務違章案件減免處罰標準第3 條第2 項第1 款及第3 款所
      規定。
    2.原告94年度漏報營利所得758,984 元，原查按所漏稅額73
      , 242 元處0.2 倍罰鍰14,600元。原告主張94年度綜合所
      得稅係委請被告所屬新店稽徵所以網際網路辦理結算申報
      ，因該項所得資料不完整，以致漏報所得，依前揭減免處
      罰標準第3 條規定，應予免罰云云，查原告短漏報系爭所
      得為其所不爭，且綜合所得稅係採自行申報制，有所得即
      應申報，其未就實際所得予以申報致短漏報系爭所得，核
      有過失；至前揭稅務違章案件減免處罰標準第3 條規定，
      納稅義務人透過網際網路辦理結算申報，符合規定情形可
      免予處罰，係自95年度綜合所得稅結算申報案件始適用之
      ，本件係94年度申報案件，自無該規定之適用，原處罰鍰
      並無違誤。
五、心證要領：
（一）按「個人之綜合所得總額，以其全年下列各類所得合併計
      算之：第一類：營利所得：公司股東所獲分配之股利總額
      、合作社社員所獲分配之盈餘總額、合夥組織營利事業之
      合夥人每年度應分配之盈餘總額、獨資資本主每年自其獨
      資經營事業所得之盈餘總額及個人一時貿易之盈餘皆屬之
      。…」「納稅義務人應於每年五月一日起至五月三十一日
      止，填具結算申報書，向該管稽徵機關，申報其上一年度
      內構成綜合所得總額或營利事業收入總額之項目及數額，
      以及有關減免、扣除之事實，並應依其全年應納稅額減除
      暫繳稅額、尚未抵繳之扣繳稅額及可扣抵稅額，計算其應
      納之結算稅額，於申報前自行繳納。」「納稅義務人已依
      本法規定辦理結算申報，但對依本法規定應申報課稅之所
      得額有漏報或短報情事者，處以所漏稅額兩倍以下之罰鍰
      。」所得稅法第14條第1 項第1 類、第71條第1 項前段及
      第110 條第1 項定有明文。另稅捐主管機關財政部為使辦
      理裁罰機關對違章案件之裁罰金額或倍數有一客觀之標準
      可資參考，乃於81年8 月23日頒訂稅務違章案件裁罰金額
      或倍數參考表上開裁罰金額或倍數參考表，分別就稅捐稽
      徵法、綜合所得稅、營利事業所得稅、貨物稅、菸酒稅、
      營業稅等稅務違章案件之不同情節，訂定不同之處罰額度
      ，復就行為人是否已補繳稅款、以書面或於談話筆（紀）
      錄中承認違章事實及何時承認；短漏報所得是否屬已填報
      扣免繳憑單、股利憑單及緩課股票轉讓所得申報憑單之所
      得等分別作為可否減輕處罰之事由，其除作原則性或一般
      性裁量基準外，另有例外情形之裁量基準，與法律授權目
      的尚無牴觸。從而，行為時稅務違章案件裁罰金額或倍數
      參考表有關「綜合所得稅稅目第110 條第1 項」部分：「
      一、短漏報所得屬已填報扣免繳憑單、股利憑單及緩課股
      票轉讓所得申報憑單之所得，且無第三項情形者：處所漏
      稅額０˙二倍之罰鍰。…」自得作為稅捐稽徵機關裁處之
      依據，並無疑義。
（二）上開事實概要欄所述之事實，除後列之爭點事項外，其餘
      為兩造所不爭執，並有原處分書、罰鍰繳款書、稅額繳款
      書、被告所屬新店稽徵所95年7 月12日第0000000000號綜
      合所得稅核定通知書、94年度綜合所得稅網路結算申報專
      用申報書、被告所屬新店稽徵所96年4 月10日96年度財綜
      所字第Ｚ0000000000000號處分書、股利憑單、94年度綜合
      所得稅結算電子申報收執聯、94年度綜合所得稅結算申報
      所得資料參考清單等件分別附原處分卷、訴願卷及本院卷
      可稽，為可確認之事實。
（三）歸納兩造上開之主張，本件之爭執重點厥為：本件有無稅
      務違章案件減免處罰標準第3 條免罰規定適用？原告是否
      具備本件違章之故意或過失？被告所處罰鍰有無違誤？茲
      分述如下：
    1.本件原告94年度綜合所得稅結算申報，漏報營利所得758,
      984 元，致違反所得稅法第71條第1 項規定，案經被告所
      屬新店稽徵所查獲等情，為前開所確認之事實。雖原告訴
      稱其94年度綜合所得稅委請稅務人員網路申報，因列印資
      料中心所得資料不完整以致漏報漏稅（補交稅額已繳清）
      ，應有稅務違章案件減免處罰標準第3 條免予處罰規定之
      適用云云。但查，現行稅務違章案件減免處罰標準第3 條
      第2 項第1 款及第3 項規定：「綜合所得稅納稅義務人依
      所得稅法第一百一十條條規定應處罰鍰案件，有下列情事
      之一者，免予處罰：一、納稅義務人透過網際網路辦理結
      算申報，其經調查核定短漏報之課稅所得，符合下列情形
      ：（一）屬扣繳義務人、營利事業或信託行為之受託人依
      法應彙報稽徵機關之各類所得扣繳暨免扣繳憑單（不包括
      執行業務所得格式代號9A之各類所得扣繳暨免扣繳憑單）
      、股利憑單、緩課股票轉讓所得申報憑單、信託財產各類
      所得憑單及信託財產緩課股票轉讓所得申報憑單之所得資
      料。（二）屬納稅義務人依規定向財政部財稅資料中心或
      稽徵機關查詢，而該機關未能提供之所得資料。…前項第
      一款規定自九十五年度綜合所得稅結算申報案件適用之。
      」係於96年4 月27日修正實施，且依該條第3 項規定，有
      關同條第2 項第1 款之免罰規定，僅適用於95年度以後之
      綜合所得稅結算申報案件。本件原告固係透過網際網路辦
      理結算申報，惟其為94年度綜合所得稅結算申報案件，並
      非95年度以後之綜合所得稅結算申報案件，自無上開免罰
      規定之適用甚明。
    2.另按，95年2 月5 日施行之行政罰法第7 條第1 項規定：
      「違反行政法上義務之行為非出於故意或過失者，不予處
      罰。」是以，違反行政法上義務之處罰，仍以其行為具有
      故意或過失為必要，而本件亦有此適用。其中所謂「故意
      」，係指行為人對所有違反行政法上義務之客觀構成要件
      要素的認知，以及實現該構成要件之意志而言；至於「過
      失」，則是指行為人對於違反行政法上義務之構成要件事
      實之發生，雖非故意，但按其情節應注意、能注意而不注
      意，或雖預見其能發生而確信其不發生者而言。又現行綜
      合所得稅制係採自行申報制，首重誠實報繳，人民有所得
      即應課稅，乃所得稅制之基本原則，亦為憲法第19條所明
      定，是取有應課稅之所得即應誠實申報。換言之，納稅義
      務人皆有誠實納稅之注意義務。再者，租稅之核課及免除
      決定，其性質上為確認性質之行政處分，亦即確認符合課
      稅法定要件之稅額或免徵之法定要件，其本身並非創設權
      利，因課稅要件之成立或減免係依據法律規定而成立或減
      免，最高行政法院94年度判字第1605號判決意旨可資參照
      。因此，納稅義務係在納稅事實發生時即已成立，並非經
      稅捐稽徵機關確認後才形成，故納稅義務人應自行注意，
      無須他人提醒。又納稅事實之發生皆與納稅義務人之生活
      息息相關，是納稅義務人亦有能力加以注意。本件原告已
      依規定辦理94年度綜合所得稅結算申報，惟漏報營利所得
      758,984 元，已如前述，其有本件漏稅之客觀行為，至為
      明顯。又原告上開漏報之營利所得，法律已明定其應申報
      之要件，原告於申報94年度綜合所得稅時，對應如何申報
      ，理應參照該法律規定辦理，然原告猶有前揭漏報所得額
      之情形，從納稅義務人應自行及誠實申報義務之角度觀察
      ，難謂其主觀上無違反上開所得稅法第110 條第1 項規定
      之過失責任，並不因其係參考網路上之扣繳資料致漏報所
      得而有影響。至於現行稅務違章案件減免處罰標準第3條
      規定，自95年度以後之綜合所得稅結算申報案件，納稅義
      務人透過網際網路辦理結算申報，其經調查核定短漏報之
      課稅所得，屬扣繳義務人、營利事業或信託行為之受託人
      依法應彙報稽徵機關之各類所得扣繳暨免扣繳憑單（不包
      括執行業務所得格式代號9A之各類所得扣繳暨免扣繳憑單
      ）、股利憑單、緩課股票轉讓所得申報憑單、信託財產各
      類所得憑單及信託財產緩課股票轉讓所得申報憑單之所得
      資料之情形者，得免於處罰，僅係阻卻處罰之規定，並未
      因此免除納稅義務人應誠實申報之注意義務，是原告訴稱
      其無逃漏稅捐之責任云云，即非可採。因此，本件原告違
      反所得稅法第110 條第1 項之行為，即應加以處罰。從而
      ，被告核定原告94年度綜合所得稅結算申報，漏報營利所
      得758,984 元，並依行為時所得稅法第110 條第1 項及上
      開稅務違章案件裁罰金額或倍數參考表之規定，按上開所
      漏稅額及參酌本件漏報所得係屬有扣繳憑單者，乃處0. 2
      倍之罰鍰14,600元（均計至百元止），經核既未逾越法定
      裁量範圍，且無與法律授權目的相違或出於不相關動機之
      裁量濫用，亦無消極不行使裁量權之裁量怠惰等情事，自
      難謂為不法。
（四）原告徒執前詞，聲請撤銷，為無理由，應予駁回。
據上論結，本件原告之訴為無理由，爰依行政訴訟法第233 條第
1 項、第98條第1項前段，判決如主文。
中    華    民    國    97    年    12    月    31    日
                   臺北高等行政法院第一庭
                             法  官  劉錫賢
上為正本係照原本作成。
本件以訴訟事件所涉及之法律見解具有原則性者為限，始得於本
判決送達後20日內向本院提出上訴狀並表明上訴理由，如已於本
判決宣示後送達前提起上訴者，應於判決送達後20日內補具上訴
理由（均按他造人數附繕本），且經最高行政法院許可後方得上
訴。
中    華    民    國    97    年    12    月    31    日
                             書記官  陳德銘


司法院資訊處製作；財團法人民間司法改革基金會備份。
